【裁判字號】    99,台上,1509
【裁判日期】    990312
【裁判案由】    偽造文書
【裁判全文】
最高法院刑事判決            九十九年度台上字第一五０九號
上  訴  人  台灣高等法院高雄分院檢察署檢察官
被      告  甲○○
上列上訴人因被告偽造文書案件，不服台灣高等法院高雄分院中
華民國九十八年十一月二十日第二審更審判決（九十八年度重上
更(二)字第一一四號，起訴案號：台灣澎湖地方法院檢察署九十年
度偵字第二０號），提起上訴，本院判決如下：
    主  文
原判決撤銷，發回台灣高等法院高雄分院。
    理  由
本件原判決以公訴意旨略稱：被告甲○○意圖為自己不法之所有
，明知信用合作社依規定不得對非社員放款，利用其妹即告訴人
曾蘇英之信賴，以需款為由，向告訴人佯稱欲向其借款新台幣
（下同）一千萬元，乃於民國八十三年六月九日，協同不知情之
澎湖縣第二信用合作社（下稱澎湖二信）承辦職員，與告訴人辦
理對保手續，使告訴人陷於錯誤，在授信約定書之約定人欄及空
白借款申請書之連帶保證人欄簽名、蓋章，並提供其所有坐落高
雄市○○區○○段二小段一四四一地號及宣小段第五０二建號建
物，為澎湖二信設定最高限額三千萬元之抵押權後，未經告訴人
同意，擅自在空白借款申請書之申請金額欄填具二千四百萬元，
連續持向澎湖二信，借得如原判決附表（下稱附表）編號2、3、
6至11 號之款項；被告復於八十四年六月間及八十五年六月間，
以前揭一千萬元借款屆期需換單為由，分別向告訴人取用上開借
款印鑑章，連續於附表編號12、13、23、24、25號借款借據之連
帶保證人欄，偽造告訴人之簽名，並盜蓋其印章後，持以向澎湖
二信辦理到期借款之換單事宜，足生損害於告訴人之利益等情。
因指被告涉犯刑法第二百十七條第一項、第二項之偽造署押、盜
用印章、第二百十六條、第二百十條之行使偽造私文書罪嫌云云
。經審理結果，認不能證明被告犯罪，因而維持第一審諭知被告
無罪之判決，駁回檢察官在第二審之上訴。固非無見。
惟查：審理事實之法院，對於被告有利及不利之證據，應一併加
以注意，並綜合全部證據資料，本於經驗及論理法則定其取捨而
為判斷，倘為無罪之判決，亦應詳述其全部證據取捨判斷之理由
，否則即有應於審判期日調查之證據未予調查及判決理由不備之
違法。原判決認本件不能證明被告犯罪，依其理由之說明，無非
以本件告訴人供承確有提供不動產設定抵押，供被告向澎湖二信
借款之擔保，且告訴人所指訴伊僅同意以其名義借款一千萬元一
節，查無實據。嗣又依鑑定結果，自承上開二千四百萬元之首次
借款申請書上之簽名係其自己所簽，參酌澎湖二信之授信資料及
函件，堪信告訴人同意擔保上開金額之債務，而被告向澎湖二信
之借款亦均在二千四百萬元範圍內循環借款。雖鑑定結果，借據
上之印章（下稱第二顆印章）與授信約定書上之借款印鑑（下稱
第一顆印章）不同，且其上之簽名並非告訴人筆跡，但告訴人亦
自承設立抵押借款一年後，又再將印鑑章借予被告使用，且證人
即被告之嫂蘇葉素月證稱：借據上告訴人之簽名係其代簽，伊所
使用之告訴人印章係被告提供等語，至於告訴人提出之錄音，觀
其內容不利被告之部分，多係告訴人及其配偶曾正三所說，被告
未為辯解而已，因而採信被告之辯解，而為有利被告之認定。惟
依卷內證據資料及原判決理由之說明，既認附表編號4、5、23等
三件借款申請書，及附表編號23、24、25等三紙借據，上開文件
上所蓋告訴人「曾蘇英」印文（即第二顆印章），與授信約定
書上所蓋「曾蘇英」印文（即第一顆印章），經法務部調查局
鑑定結果，前兩者，與授信約定書原本上之印文不同（見原判決
第八頁上段），業如前述。而告訴人復否認上開借款申請書及借
據上之印章為其所有及簽名為其所簽，則被告是否涉有偽造私文
書罪嫌，本非無疑。雖證人蘇葉素月證稱：該印章係被告寄交予
伊使用云云，惟稽之蘇葉素月之證詞，並不能直接證明印章係告
訴人所提供，原判決依憑上開證據，遽認告訴人同意使用印章，
已屬無憑。又依附表編號23、24、25三筆，最後所借尚未清償完
畢之債務，其借據所載借款金額分別為七百萬元、五百六十五萬
元，及一千七百萬元，合計為二千九百六十五萬元，已超過二千
四百萬元之循環借款上限（見原判決第十五頁附表）。徵諸卷內
告訴人所提出，八十六年七月二十七日告訴人因本件貸款與被告
發生爭執之談話錄音譯文記載，在告訴人質問之時，被告答稱：
「合作金庫、中小企業一千萬（元）和農會、農民銀行三百萬元
催討，我向你開口你一定不肯」、「對啦！這一切是我合作金庫
欠一千萬（元）要催討，我擅自處理，也不是你們二人（指告訴
人夫妻）同意，『是我一手偽造的』，這是正確的，你們二人也
不必錯怪誰」等語（見偵字第二十號卷第二三頁、二四頁反面）
，如果屬實，被告上開對談，似非單純未回應告訴人所為之質問
，尚且積極坦認未經告訴人同意而偽造有關之借據，則告訴人自
始即指稱：伊至八十六年二月二十八日返回澎湖馬公參加喜宴，
順道至澎湖二信查詢，始知伊前開房地，遭被告擅自填寫借據及
借款資料，借款七百萬元、一千七百萬元、五百三十五萬元（應
係五百六十五萬元之誤寫）等語，似非全然無憑。再依卷內證據
資料，該第二顆印章於八十三年十月二十二日被告向澎湖二信辦
理附表編號4及5，借款三百萬元及七百萬元之借款申請書上，即
已使用（見偵字第二０號卷(一)第七六、九七頁）。原判決亦說明
：「借款人向澎湖二信申請借款，除填載借款申請書外，每筆借
款均有借據，清償後借據交還予借款人。本件附表編號 3、9-13
號之借款申請書，均係核准編號四一四四四號借款申請書申貸金
額二千四萬元之循環動用，另除附表編號23、24、25號之借款，
因尚未清償完畢，故澎湖二信尚有該三紙借據留存，其他借款之
借據則業因清償完畢而交還借款人即被告之事實，有澎湖二信九
十五年十一月三十日、澎二信營字第０九五一六０七四六號函、
九十六年一月十九日、澎二信營字第０九六０一六００三三號函
各一紙附卷可稽」等語（見原判決第二頁理由(一)）。如果均屬無
訛，則其餘已經清償之借據似經澎湖二信交還借款人而在持有當
中，非不得命被告提出，以供比對。且被告既自八十三年十月二
十二日即開始使用第二顆印章辦理本件貸款之續貸申請手續，何
以嗣於八十四年六月二十二日，辦理附表編號12、13之兩筆借款
時，又向告訴人索取第一顆原始印鑑章續貸？迨八十五年六、七
月間之連續三筆借款（附表23、24、25之借據），則使用非屬告
訴人印鑑之第二顆印章？而本件借據上之印章必須與約定書上之
印鑑章相符，始可放款，經證人廖啟昌、蔡秀華結證在卷，復為
原判決認定之事實。是以上開三筆總金額二千九百六十五萬元之
借款，能否謂非被告預知告訴人不肯同意而偽造者？殊堪研求。
凡此，攸關被告有否擅自以告訴人名義偽造附表編號23、24、25
所列之借據持向澎湖二信借款週轉之判斷，自應詳查釐清，細心
勾稽，期毋枉縱。乃原審未遑究明，遽行論斷，顯有調查職責未
盡及理由不備之違誤。以上或係上訴意旨所指摘，或為本院得依
職權調查之事項，應認原判決仍有撤銷發回之原因。
據上論結，應依刑事訴訟法第三百九十七條、第四百零一條，判
決如主文。
中    華    民    國  九十九  年    三    月   十二   日
                      最高法院刑事第三庭
                          審判長法官  林  增  福
                                法官  張  清  埤
                                法官  陳  世  雄
                                法官  何  菁  莪
                                法官  王  居  財
本件正本證明與原本無異
                                      書  記  官
中    華    民    國  九十九  年    三    月   十七   日
                                                      V

司法院資訊處製作；財團法人民間司法改革基金會備份。
